臺灣高雄地方法院民事判決　九十一年度訴字第四六三號
　　原　　　告　乙○○
　　被　　　告　甲○○
右當事人間請求損害賠償事件，本院判決如左：
    主    文
被告應給付原告新台幣壹佰壹拾壹萬元，及自民國九十一年六月十二日起至清償日止
，按年息百分之五計算之利息。
原告其餘之訴駁回。
訴訟費用由被告負擔。
本判決原告勝訴部分，於原告以新台幣壹佰壹拾壹萬元供擔保後，得假執行。
原告其餘假執行之聲請均駁回。
    事實及理由
壹、原告方面：
一、聲明：求為判決１、被告應給付原告新台幣（下同）五百萬元，及自民國九十一
    年六月十二日起至清償日止，按年息百分之五計算之利息。２、被告應給付原告
    三萬七千五百元及自九十一年六月十二日起至清償日止，按年息百分之五計算之
    利息。３、原告願供擔保，請准宣告執行。
二、陳述：
１、兩造前於八十七年十月間訂立產品加盟代理契約（影本附於台灣高雄地方法院檢
    察署八十九年偵字第二八八二號卷），由被告甲○○擔任原告乙○○之代理商，
    代理原告乙○○銷售杏仁粉。約定由原告以每斤新台幣（下同）一百八十元左右
    之價格，提供以塑膠袋包裝之杏仁豆（袋上印有如附件一所示「現代蓮花園及圖
    」圖樣，下簡稱「蓮花商標圖樣」）、磨豆機、及包裝罐（罐上印有「蓮花商標
    圖樣」圖樣）交予甲○○。再由甲○○以磨豆機將杏仁豆磨成杏成粉後，裝入包
    裝罐內分裝出售。
２、嗣於八十八年間，因甲○○銷售情形不佳，原告有意收回代理權。甲○○明知「
    蓮花商標圖樣」，係原告向經濟部中央標準局（現改制為智慧財產局）所申請註
    冊取得商標專用權之商標圖樣，經指定專用於蓮藕粉、紅豆粉、綠豆粉、蕃薯粉
    、芋粉、糕粉及大豆粉等商品（其中「蓮花圖」亦由乙○○完成之創作，向內政
    部登記為美術著作，享有著作財產權）。竟先於八十八年十一月二十二日，以一
    萬零八百元之代價，委託不知情之鐘城工業公司負責人蕭文章（設於高雄市○○
    區○○路五十六號），印製總重二百零七點八公斤，袋上有「蓮花商標圖樣」之
    ＰＥ塑膠袋（註：袋上並有偽造之「經濟部中央標準局核准註冊商標第６６５３
    ９５號及７７９４５０號、漢宗實業出品、電話：000000000、地址：
    高雄縣仁武鄉○○○街２號」等字樣）。
３、迨於八十九年二月二十八日原告終止被告之代理關係，原告收回先前交予甲○○
    之杏仁豆及包裝袋、磨豆機後。甲○○竟未得原告同意及授權，擅將前開委由蕭
    文章所印製ＰＥ塑膠袋，盛裝其向不知名之人所購入大陸地區所生產之杏仁豆，
    連同磨豆機，及被告不詳姓名之人所印製之包裝罐（罐上亦印製有「蓮花商標圖
    樣」），陸續批發給邱松竹，再由邱松竹以磨豆機將杏仁豆磨成粉後，分裝於包
    裝罐內，批發給不知情之蕭明毅出售圖利。嗣於八十九年三月二十日上午十一時
    三十分許，蕭明毅在彰化縣員林鎮○○路三一八號前，販賣上述產品時為警查獲
    ，並扣得印有「蓮花商標圖樣」之包裝袋四個、印有「蓮花商標圖樣」包裝罐五
    個，並循線查獲甲○○。甲○○到案後，於本院過反商標法之刑事案件審理中，
    提出其委託蕭文章所印製，有「蓮花商標圖樣」之其餘ＰＥ包裝袋共計一百九十
    九點五公斤。
４、為此依商標法請求被告賠償損害，並依同法第六十六條第一項第三款規定計算其
    損害。聲明第一項，即扣案之一九九點五公斤塑膠袋，以每公斤五十二元計算，
    依商標法以五百倍計算賠償金額，但原告只請求五百萬元即可。退一步言之縱認
    一百九十九點五公斤階袋子已超過１５００件，原告仍主張應以一千五百件乘以
    五百倍計算損害（至於另外扣到的四個包裝袋，則暫不請求）。至於依商標法以
    五百倍計算賠償金額。至於另外扣到的四個包裝袋，則暫不請求。
５、原告願供擔保，請准宣告假執行。
貳、被告方面：
一、聲明：求為判決原告之訴駁回。
二、陳述：
１、兩造前曾簽立產品加盟代理契約，由被告擔任原告在台中地區之經銷代理商。嗣
    於八十九年二月二十八日原告片面主張終止代理關係後，原告確曾自行向他人購
    入大陸地區生產之杏仁豆，盛裝在印有「蓮花商標圖樣」之ＰＥ塑膠袋內，出售
    予邱松竹等人，並同時交付磨豆機、先前乙○○在代理期間所交付印製有「蓮花
    商標圖樣」之包裝罐，由邱松竹等人在市場上現場磨豆成粉，再分裝於包裝罐出
    售。然原告擅自自行終止兩造間之代理契約，違約在先。且依兩造合約，我應可
    向大陸買豆子。
２、我是將盛裝杏仁豆之塑膠袋賣給邱松竹，但只放杏仁豆的錢，而不另加計袋子的
    錢，塑膠袋應該算是送給邱松竹，不過每包杏仁豆賣多少錢，我已不記得了。
參、兩造所不爭執之事實：
一、合約期間內，原告交予被告之ＰＥ塑膠袋均有裝杏仁豆，原告不曾另拿未裝杏仁
    豆之袋子給被告。原告也未單獨賣未裝杏仁豆之ＰＥ塑膠袋給被告。
二、被告知道原告為「蓮花商標圖樣」之商標權人。
三、原告主張終止兩造間之代理合約後，被告未經原告同意，就拿出另行印製之塑膠
    袋，裝入被告向大陸購買的杏仁豆，連同磨豆機及包裝罐一併批發給邱松竹，被
    告也明知邱松竹是要將杏仁豆磨成粉後再裝入塑膠袋中出售。
四、被查扣總重一九九點五公斤之ＰＥ塑膠袋，是被告於刑事訴訟程序中提出交予刑
    案法官。
五、系爭ＰＥ塑膠袋每三十六個，重約九九０公克。一公斤之ＰＥ塑膠袋成本為五十
    二元
六、在合約期間內，原告係以每個已貼好之空罐子賣被告十五元。
七、在蕭明毅處查扣之四個包裝袋及五個包裝罐，是由被告交給邱松竹，用以裝大陸
    進口的可仁豆，邱松竹再交給蕭明毅用以裝大陸的豆子。被告提供包裝罐給邱松
    竹時有收費，但每個罐子多少錢則已不記得，惟兩造同意以每個罐子十五元計算
   。
八、以ｐｅ塑膠袋包裝之杏仁豆，每袋十台斤，原告賣給被告的價格為一包一千八百
    元，零售價則約三千五百元。至於罐裝之杏仁粉，每罐原告自己賣三百五十元。
肆、兩造爭執之事實：
一、兩造間之代理合約是否已合法終止：
１、原告：
　　代理契約應已於八十九年二月二十八日終止。
２、被告：
    契約應該是到八十九年十一月才到期，但到期前，原告說要將東西收回去，並將
    東西帶走，我則沒有同意終止。
二、查扣總重一九九點五公斤之ＰＥ塑膠袋：
１、原告：
    是由被告自行印製。我則沒有給過被告空的ＰＥ塑膠袋袋子，我提供給被告的塑
    膠袋都已裝好豆子。
２、被告：
　　是原告於終止前給我的。原告主張終止那天，只帶走一部分的袋子。又因我不懂
    法律，而且會怕，所以才說是託人印製。我雖曾拿ＰＥ塑膠袋給蕭文章看，但沒
    有請他印也沒收到蕭所印的袋子。
三、查扣之五個空罐：
１、原告：
　　　　我雖給過被告空罐子，但扣案五個空罐則不是我給的。因為我提供的罐子之
　　罐蓋上均有商標，但查扣的空罐子的蓋子上則沒有。
２、被告
   　　 是原告給我的，原告提供的空罐子之蓋子上的確有商標，但因查扣之罐蓋子
    是我另外購買，所以查扣的空罐子的蓋子上沒有商標。
四、本案卷五十六頁向鍾城公司訂製ＰＥ塑膠袋之訂貨單：
１、原告：
    是被告向鍾城公司訂製ＰＥ塑膠袋之訂購單。
２、被告
　　訂購單上之甲○○名字，是原告自己寫的。但八十八年曾向鍾誠訂過貨，價金如
　　何不清楚，訂貨單上之名字不是我簽收的（嗣又改稱：否認鐘城之訂貨單是我訂
　　的貨）。
伍、得心證之理由：
一、按：商標法第六十一條第一項規定：「商標專用權人對於侵害其商標專用權者，
    得請求損害賠償，並得請求排除其侵害；有侵害之虞者，得請求防止之。」，同
    條第二項規定，於同一商品或類似商品，使用相同或近似於他人註冊商標之圖樣
    者，視為侵害商標專用權。又同法第六十六條第一項第三款規定，商標專用權人
    ，依第六十一條請求損害賠償時，得選擇以「就查獲侵害商標專用權商品零售單
    價五百倍至一千五百倍之金額。但所查獲商品超過一千五百件時，以其總價定賠
    償金額。」方式，計算其損害。唯商標法第六十六條第一項第三款所謂查獲侵害
    商標權商品，雖非以經扣押者為必要，但以經受害人實際查獲之仿冒商品為限（
    參最高法院八十四年度台上字第二一五一號判決意旨）。又若商標法第六十六條
    第一項第三款之所以規定，查獲商品超過一千五百件時，以其總價定賠償金，應
    是因為超過一千五百件時，其總價額通常已超過零售單之五百倍到一千五百倍，
    若再以零售單之倍數計算損害額，其數額恐過於鉅大而與實際損失不相當。是以
    若查獲之商品超過一千五百件，而以其總價定賠償金額方式計算損害結果，竟遠
    較以查獲侵害商標專用權商品零售單價之五百倍至一千五百倍計算之金額時，為
    符合立法目的及公平起見，應認仍得以一千五百件之零售價的之五百倍至一千五
    百倍計算損害金額。
二、經查：
１、扣案塑膠袋、包裝罐上「蓮花商標圖樣」，係乙○○向經濟部中央標準局（現改
    制為智慧財產局）所申請註冊取得商標專用權之商標圖樣，經指定專用於蓮藕、
    紅豆粉、綠豆粉、蕃薯粉、芋粉、糕粉及大豆粉等商品，專用期間自八十六年十
    月一日起至九十三年十二月三十一日止。暨其中「蓮花圖」，由乙○○完成創作
    ，於八十五年四月二十五日向內政部完成美術著作之著作權登記，享有著作財產
    權在案等情，有商標註冊證、內政部著作權登記簿謄本可稽。又兩造間有代理銷
    售關係，由原告提供杏仁豆、印製有「蓮花商標圖樣」之包裝袋、磨豆機，由被
    告磨成粉後裝罐出售等情，亦為被告所自承，堪信為真實。又就「原告是否已合
    法終止與被告間之產品加盟代理契約」一事，兩造雖有爭執，但依約被告所銷售
    之物品，既應由原告提供，則縱在合法代理之期間內，被告亦不得擅自加印ＰＥ
    塑膠袋及另購杏仁豆裝於袋內及罐內出售，所以本院之關鍵並不在於原告是否已
    合法終止加盟代理契約。
２、被告有侵害原告商標權之行為：
　　(1)、查扣總重一九九點五公斤之ＰＥ膠塑袋，係被告未經原告授權，委託他人印
　　　　製：
　　　　　　查扣總重一九九點五公斤，印有「蓮花商標圖樣」之ＰＥ膠塑袋，是本
　　　　院九十年易字第二五八七號刑事案件進行中，由被告提出交給刑事案件之法
　　　　官等情，業經被告自承在卷。至於「扣案之一九九點五公斤之ＰＥ膠塑袋子
        ，究竟是代理期間由原告所提供，或被告自行委託他人印製」一事，兩造雖
        有爭執。但於被告違反商標法之刑事案件偵查中，蕭文章供稱：「（甲○○
        交付商標印製？）有，八十八年十一月的事，他拿袋子來叫我照樣去印製，
        共印二百多公斤」等語（參八十九年偵字第一二○七九號卷十一頁筆錄）；
        而被告甲○○亦供稱：「（你何時印製未經乙○○授權之塑膠袋使用？）八
        十八年十一月間，在高雄印製，在台中縣販賣，內裝杏仁豆」等語（參八十
        九年偵緝字第一七○五號卷第二十九頁）。是以被告翻稱扣案的ＰＥ膠塑袋
        ，是原告於代理期間所提供，因原告主張終止契約時未全部帶走，而所留下
        的ＰＥ膠塑袋等語，委無足採。
    (2)、扣案之五個印有「蓮花商標圖樣」的空包裝罐，被告雖辯稱係代理銷售期間
        ，原告所留下等語。然原告主張其所提供之包裝罐的罐蓋印有商標，而扣案
        之五個包裝罐的罐蓋上則未印有商標等情，既為被告所自陳在卷，則衡情應
        認原告之主張為可採，該五個印有「蓮花商標圖樣」之包裝罐均係被告未經
        原告授權託人印製。
    (3)、被告藉用原告之「蓮花商標圖樣」商標，以自行購入之杏仁豆，佯稱為原告
        之杏仁豆竹出售：
            被告自陳：明知原告為「蓮花商標圖樣」之商標權人，且扣案之ＰＥ膠
        塑袋是要用以裝其另自大陸購買之杏仁後再批發邱松竹（參本院卷一十九頁
        筆錄）。又被告於代理銷售原告杏仁豆商品期間，曾將該商品出售於邱松竹
        ，原告主張終止契約後，被告曾將該代理關係消滅之事實告知邱松竹，並將
        杏仁豆及磨豆機載回去，過沒幾天，被告又將杏仁豆及磨豆機載來給邱松竹
        ，並稱可繼續賣等情，業據證人邱松竹於本另案院審理時證稱屬實（見本院
        刑事卷九十年十二月十三日審判筆錄）。被告於代理期間，既曾將原告所銷
        售之杏仁豆連同印有「現代蓮花園及圖」之包裝袋出售予邱松竹。嗣於代理
        關係消滅後，將自行購入之杏仁豆盛入其自行印製塑膠袋內（袋上有與「蓮
        花商標圖樣」相同之圖樣）出售於邱松竹，既不明示袋內所裝之杏仁豆並非
        原告商品，又稱可以繼續賣，則堪信被告有藉用原告之商標，以自行購入之
        杏仁豆商品，偽稱為原告之杏仁豆商品交邱松竹等人磨成粉後罐裝出售。
    (4)、被告係將如附圖之商標，使用於類似商品上：
            又商標法所謂「類似商品」，係指「商品在用途、功能、行銷管道與場
        所、買受人、原材料、產製者或其他因素上具有共同或關聯之處，依一般社
        會通念及市場交易情形，易使一般商品購買人誤認其為來自相同或雖不相同
        但有關聯之來源者」而言。被告雖將其印製之塑膠袋使用於包裝杏仁豆，惟
        其係以包裝之杏仁豆、磨豆機與包裝罐，交付予第三人邱松竹等人，再由渠
        等在市場上以磨豆機磨成杏仁粉，分裝於印製有「蓮花商標圖樣」之包裝罐
        後出售。故被告使用上開商標圖樣之商品，顯非單純在杏仁豆，而係最終出
        售之杏仁粉上，而杏仁粉與「原告上開商標圖樣所指定使用之蓮藕粉、紅豆
        粉、綠豆粉、蕃薯粉、芋粉、糕粉及大豆粉等商品」，均係以五穀雜糧磨製
        成粉，且上開五穀雜糧粉類，在一般超市或量販店等販賣場所，通常均擺設
        一處供人選購，而購買人通常均是欲藉以補充米、麵等穀類營養不足之消費
        者，是參酌原告商標所指定之商品與被告所販售之商品其材料、販賣場所與
        買受人等各種因素，依一般社會通念及市場交易情形判斷，被告將原告享有
        商標專用權之「蓮花商標圖樣」使用在其出售之杏仁粉上，客觀上已足使一
        般消費者誤認其係與原告上開商標所指定之商品為類似商品，況經本院刑事
        庭向經濟部智慧財產局函詢結果，該局亦認為被告所出售之杏仁粉與告訴人
        上開商標所指定使用之商品，性質相類似，均歸屬於商標法施行細則第四十
        九條第三十類「麵粉、穀製粉、綜合穀物纖維粉類」之類似商品，有該局九
        十年八月三十一日（九０）智商０九八０字第九０００七一六八八號函及所
        附本件商標註冊簿影本、該局商品分類參考資料一份在卷可稽。
    綜上所述，原告擅自印製有原告商標之ＰＥ膠塑袋，使用於類似之商品上，應係
    侵害原告之商標權無訛，原告得依商標法規定，請求賠償其損害。
３、查獲印有「蓮花商標圖樣」ＰＥ膠塑袋部分，被告應賠償原告一百零七萬二千五
    百元：
    (1)、本件並未扣得已裝杏仁豆或杏仁粉之「蓮花商標圖樣」ＰＥ膠塑袋，而原告
        主張依商標法第六十六條第一項第三款規定計算損害，暨應以一九九點五公
        斤ＰＥ膠塑袋成本之五百倍計算損害額，至少也應以一千五百個ＰＥ膠塑袋
        成本之五百倍計算損害額等語。爰以原告提供袋裝之杏仁豆給被告，及被告
        批發給邱松竹時，均未單獨列計ＰＥ膠塑袋之價格，亦未單獨販賣ＰＥ膠塑
        袋給被告，致無ＰＥ膠塑袋之零售價格。但因物品之買賣殊少以低於成本之
        價售，更不可能免費贈送，實際上物品的售價均已含包裝的費用，所以堪信
        被告至少是以作ＰＥ膠塑袋所之本本將袋子賣給邱松竹，因此應得以每個Ｐ
        Ｅ膠塑袋子之成本，作為依商標法第六十六條第一項第三款計算損害時之「
        查獲侵害商標專用權商品零售」。
    (2)、其次，三十六個ＰＥ膠塑袋重九百九十公克，此經本院勘驗無訛（參本院卷
        五十三頁），而每公斤ＰＥ膠塑袋之成本為五十二元，亦經兩造陳明在卷（
        參本院卷七十六頁筆錄），故每個袋子成本應為一點四三元。又本案查扣之
        一九九點五公斤ＰＥ膠塑袋，約為七千二百五十五個袋子。若認其總數超過
        一千五百個，而以總價定賠償金額，則數額僅為一萬零三百七十五元，遠低
        只查獲一千五百ＰＥ膠塑袋時，依五百倍至一千五百倍計算所得請求之金額
        。所以本案若因查扣之ＰＥ膠塑袋超過一千五百個，就遽認改以總價計算，
        將導致被告能以「斟酌交出塑膠袋數量」的方式，操縱賠償金額，且與立法
        目的不合，亦難認公平合理，從而本院認應限縮，認以一千五百件之成本作
        為零售價，適用商標法第六十六條第一項第三款計算損害額。本院並認原告
        主張以五百倍計算損害額並無不當，故查獲仿冒ＰＥ膠塑袋部分，被告應賠
        償原告一百零七萬二千五百元。
４、查獲五個印有「蓮花商標圖樣」之空罐部分，被告應賠償原告三萬七千五百元：
    (1)、本件並未扣得已裝杏仁豆或杏仁粉之仿冒空罐，而原告主張依商標法第六十
        六條第一項第三款規定計算損害，暨至少以空罐成本之一千五百倍計算損害
        額等語。爰被告雖稱不記得賣空罐給邱松竹是多少錢，但被告既已自承販賣
        ，衡情其售價又不可能低於成本，則應得以每個空罐子的成本，作為依商標
        法第六十六條第一項第三款計算損害時之「查獲侵害商標專用權商品零售」
        。
    (2)、每個空罐之成本為十五元，業經兩造陳明在卷（參本院卷七十四頁筆錄），
        本案實際查扣五個空罐，本院審酌被告所能獲得之利益，認為原告主張以五
        百倍計算損害額並無不當，故查獲空罐部分，被告應賠償原告三萬七千五百
        元。
三、綜上所述，原告依商標法請求被告賠償損害，應以一百一十一萬元及自九十一年
    六月十二日起之法定遲延利息為有理由，逾此部分之請求，則無理由，應予駁回
    。又原告陳明願供擔保，聲請宣告假執行，經核其勝訴部份，合於法律規定，爰
    酌定相當之擔保金額宣告之；其餘假執行之聲請，因該部份訴之駁回而失所依據
    ，應予駁回。又因本件原告係依附帶民事訴訟方式提起，免繳裁判費，而其他訴
    訟費用（例如送達郵費），則不論原告是否全部勝訴，支出數額均相同，故本院
    認本案訴訟費用宜由被告全部支出。
四、據上結論，本件原告之訴一部有理由，一部無理由，依民事訴訟法第三百九十第
    二項、第七十九條但書，判決如主文。
中　　　華　　　民　　　國　　九十一　　年　　　六　　　月　　二十六　　日
                              臺灣高雄地方法院民事第一庭
~B法　　　官　洪碩垣
右為正本係照原本作成。
如對本判決上訴，須於判決送達後廿日內向本院提出上訴狀。
中　　　華　　　民　　　國　　九十一　　年　　　七　　　月　　　五　　　日
~B法院書記官　鄭翠蘭
